【裁判字號】    98,審訴,984
【裁判日期】    990129
【裁判案由】    偽造有價證券等
【裁判全文】
臺灣士林地方法院刑事判決             98年度審訴字第984號
公  訴  人  臺灣士林地方法院檢察署檢察官
被      告  甲○○
指定辯護人  本院公設辯護人林龍輝
上列被告因偽造有價證券等案件，經檢察官提起公訴（98年度偵
緝字第1147號），本院判決如下：
    主  文
甲○○犯侵占離本人所持有之物罪，處罰金新臺幣壹萬元，如易
服勞役，以新臺幣壹仟元折算壹日。
被訴偽造有價證券部分，無罪。
    事  實
一、甲○○於民國98年2 月22日下午3 、4 時許，在臺北市大同
    區○○○路與民生西路附近之朝陽公園內，拾獲友佑實業有
    限公司（下稱友佑公司）之負責人王敏雄於同日上午10時許
    ，在臺北市○○區○○街1 段21號5 樓臺北市政府勞工局外
    勞服務中心遭竊而脫離其本人持有之新光銀行中港分行空白
    支票簿1 本（共37紙，票據號碼：JB0000000 號【起訴書誤
    載為JB066446號，應予更正】至JB0000000 號），乃意圖為
    自己不法之所有，予以侵占入己。甲○○旋於同日下午5 時
    許，將前揭支票簿中編號JB0000000 號之空白支票以自己名
    義簽發後，交付予不知情之友人楊志勝，進而由不知情之陳
    哲銘、謝詠萍輾轉取得，因該支票業經王敏雄辦理掛失止付
    手續，致謝詠萍持往提示而遭退票，乃經警循線偵悉上情。
二、案經臺北縣政府警察局永和分局報告臺灣士林地方法院檢察
    署檢察官偵查起訴。
    理  由
壹、證據能力之判斷：按被告以外之人於偵查中向檢察官所為之
    陳述，除顯有不可信之情況者外，得為證據，刑事訴訟法第
    159 條之1 第2 項定有明文。本件證人王敏雄、楊志勝、陳
    哲銘及謝詠萍雖均為被告以外之人，其等於偵查中就本案所
    為陳述，均係經具結後向檢察官所為，且無違法取供致顯不
    可信之情形，依刑事訴訟法第159 條之1 第2 項規定，有證
    據能力。另當事人對於以下本院作為得心證依據之各項證據
    資料，經本院審理時逐項提示，均不爭執證據能力，且未於
    言詞辯論終結前聲明異議，視為同意作為證據，本院審酌上
    開各項證據作成時之狀況，認為並無不可信或不適當之情事
    ，依刑事訴訟法第159 條之5 第2 項及第159 條之4 之規定
    ，均認有證據能力，合先敘明。
貳、有罪部分
(一)、上揭犯罪事實，業據被告甲○○於偵查中、本院準備程序及
    審理時迭承不諱（參見臺灣士林地方法院檢察署98年度偵緝
    字第1147號卷第28頁至第30頁，本院卷第17頁、第29頁至第
    30頁），核與證人王敏雄於警詢及偵查中證述其持有並置於
    電腦包內之友佑公司票號JB0000000 號至JB0000000 號之空
    白支票37紙，於98年2 月22日10時許，在臺北市○○區○○
    街1 段21號5 樓臺北市勞工局外勞服務中心遭竊，伊於98年
    2 月27日前往臺中市○○路新光商業銀行中港分行辦理票據
    掛失止付手續等情相符（參見臺灣士林地方法院98年度偵字
    第7916號卷第3 頁至第4 頁、第49頁至第50頁），復經證人
    楊志勝於警詢、偵查中證述伊於98年2 月22日17時許，在臺
    北縣三重市○○街上之小吃店內向被告商借1 萬元，被告便
    當場拿出一疊支票，並在其中一張票上填寫金額、日期、簽
    名並蓋指印後交予伊，伊再將該支票交予陳哲銘以清償先前
    借款等語（參見第7916號偵卷第6 頁至第9 頁）、證人陳哲
    銘於警詢、偵查中時證稱楊志勝曾向伊借款1 萬元，嗣後交
    付伊1 張面額1 萬元之支票作為清償，伊便將支票交予謝詠
    萍代為存入銀行等語（參見第7916號偵卷第14頁）及證人謝
    詠萍於警詢時證述伊於98年3 月5 日，曾受友人陳哲銘委託
    ，持支票1 張代為存入華南銀行等語（參見第7916號偵卷第
    10頁）明確在卷；此外，並有台灣票據交換所台中市分所98
    年3 月26日台票中字第980207號函附之掛失止付票據提示人
    資料查報表、票號JB0000000 號支票原本、退票理由單及遺
    失票據申請書各1 紙在卷可稽（附於第7916號偵卷第16頁至
    第17頁、第19頁至第20頁）。綜上各情，足認被告自白與事
    實相符，可以採信，本案事證至為明確，被告犯行堪予認定
    ，應依法論科。
(二)、按刑法第337 條所謂「離本人所持有之物」，係指物之離其
    持有，非出於本人之意思者而言，故除遺失物、漂流物外，
    凡非基於持有人之意思，一時脫離其本人所持有之物均屬「
    離本人所持有之物」。經查被害人友佑公司之負責人王敏雄
    所持有之前開空白支票簿1 本，係遭不詳姓名、年籍之人竊
    取後，非因被害人之意而輾轉流落在臺北縣大同區○○○路
    與民生西路附近之朝陽公園內，揆諸前開說明，該本空白支
    票並非被害人遺失之物，應屬離本人所持有之物。故核被告
    甲○○所為，係犯刑法第337 條之侵占離本人持有之物罪，
    公訴意旨認係犯刑法第337 條侵占遺失物罪，容有誤會，惟
    起訴法條相同，並無變更法條之必要，併此敘明。爰審酌被
    告拾獲他人之物，竟起意侵占之犯罪動機、目的、手段，犯
    後坦承犯行，態度尚稱良好，並其生活狀況及智識程度等一
    切情狀，量處如主文所示之刑，並諭知易服勞役之折算標準
    ，以示懲儆。
、無罪部分
一、公訴意旨略以：被告甲○○拾獲前揭友佑公司所持有並遭竊
    之新光銀行中港分行空白支票簿1 本，而予以侵占入己後（
    此部分犯行，業據論罪科刑如前），因友人楊志勝向其借款
    ，乃基於偽造有價證券、行使偽造有價證券之犯意，於98年
    2 月22日17時許，在臺北縣三重市○○路某小吃店內，將其
    中編號JB0000000 號之空白支票（下稱系爭支票），在金額
    及日期欄位內，分別填載「壹萬元整」、「10,000」及「98
    年3 月7 日」之字樣，並在發票人簽章欄位內簽署自己之姓
    名及蓋指印後，偽造完成系爭支票1 紙，再持交不知情之友
    人楊志勝而加以行使。因認被告涉犯刑法第201 條第1 項偽
    造有價證券罪嫌云云。
二、按犯罪事實應依證據認定之，無證據不得認定犯罪事實，刑
    事訴訟法第154 條第2 項定有明文。而事實之認定，應憑證
    據，如未發現相當證據或證據不足以證明，自不能以推測或
    擬制之方法，為裁判基礎；再認定不利於被告之事實，須依
    積極證據，苟積極證據不足為不利於被告事實之認定時，即
    應為有利於被告之認定，更不必有何有利之證據（參看最高
    法院30年度上字第816 號判例）；又所謂「積極證據足以為
    不利被告事實之認定」係指據為訴訟上證明之全盤證據資料
    ，在客觀上已達於通常一般之人均不致於有所懷疑，而得確
    信被告確曾犯罪之程度，若未達到此一程度，而有合理懷疑
    之存在時，即無從為有罪之認定（最高法院40年臺上字第86
    號、76年臺上字第4986號判例均參照）。再按刑法上所謂偽
    造有價證券，以無權簽發之人冒用他人名義簽發為要件，若
    以自己名義簽發，不論空白支票來源如何，因未冒用他人名
    義，而係有權簽發，自無偽造有價證券可言（最高法院53年
    度台上字第1810號判例、80年度台非字第98號判決意旨均參
    照）。
三、公訴意旨認被告甲○○涉有前揭偽造有價證券之犯行，無非
    係以被告於偵查中坦承其確有簽發上開之票號JB0000000 號
    支票簽發予楊志勝、證人王敏雄於警詢、偵查中證述其遭竊
    之支票全係空白支票、證人楊志勝於警詢、偵查中證述伊向
    被告借款，被告乃於前揭時、地，簽發系爭支票予伊，伊再
    交予陳哲銘、證人陳哲銘於警詢時、偵查中證述伊向楊志勝
    取得系爭支票，並委託友人謝詠萍代為提示及證人謝詠萍於
    警詢時證述陳哲銘將系爭支票委由伊代為提示付款等供述、
    台灣票據交換所台中市分所函附票號JB0000000 號票據之提
    示人資料查報表、退票理由單影本、票據正反面影本及遺失
    票據申報書各1 份等件為其主要論據。訊據被告甲○○固坦
    承於前揭時、地簽發系爭支票之行為，然堅決否認犯行，辯
    稱：友人楊志勝因亟需10,000元繳交房租而求助於伊，伊為
    幫忙疏困，始以自己名義簽發系爭支票予楊志勝，並無偽造
    有價證券之意圖等語；辯護人為被告有利之辯護則稱：本案
    被告係在系爭支票之發票人簽章欄內，簽署「自己」之姓名
    並按捺「自己」之指印，核與偽造有價證券罪之構成要件不
    符等語。
四、經查，被告於前揭時、地，以在其所拾獲而侵占之空白支票
    乙紙（支票號碼：JB0000000 號）上填載「壹萬元整」、「
    10,000」及「98年3 月7 日」等字樣，並在發票人簽章欄位
    內簽名及捺指印之方式簽發系爭支票，進而持交不知情之友
    人楊志勝而加以行使等情，業據被告坦承不諱，並有前揭起
    訴書所載證據可資參佐，堪認屬實。惟觀乎系爭支票發票人
    欄內簽寫之發票人姓名為「甲○○」（即被告），且證人楊
    志勝亦證實被告係當面在支票上簽名及按捺指印乙情明確（
    參見偵字第7916號卷第42頁），堪認被告係以自己之名義簽
    發系爭支票無訛。是被告雖已完成發票行為，並將之交付不
    知情之友人而加以行使，揆諸前揭說明，縱該空白支票係侵
    占所得，因被告未冒用他人名義，則屬有權簽發，自無偽造
    有價證券可言，而無從以刑法偽造有價證券罪相繩，被告復
    持以行使，自亦不該當於行使偽造有價證券犯行，被告否認
    犯行，所辯應屬可採。
五、從而，公訴意旨認被告以自己名義簽發系爭支票並交付行使
    之行為應依偽造有價證券罪論處，容有誤會；此外，復查無
    其他證據證明被告涉犯偽造有價證券犯行。不能證明被告犯
    罪，依法應為被告無罪之諭知。
據上論斷，應依刑事訴訟法第299 條第1 項前段、第301 條第1
項，刑法第337 條、第42條第3 項前段，刑法施行法第1 條之1
，判決如主文。
本案經檢察官鄭富城到庭執行職務。
中    華    民    國    99    年    1     月    29    日
                  刑事第一庭審判長法  官  雷雯華
                                  法  官  王沛雷
                                  法  官  吳祚丞
以上正本證明與原本無異。
如不服本判決應於收受判決後10日內向本院提出上訴書狀，並應
敘述具體理由；其未敘述上訴理由者，應於上訴期間屆滿後20日
內向本院補提理由書（均須按他造當事人之人數附繕本）「切勿
逕送上級法院」。
                                  書記官  丁梅芬
中    華    民    國    99    年    1     月    29    日
附錄論罪科刑法條：
刑法第337 條
意圖為自己或第三人不法之所有，而侵占遺失物、漂流物或其他
離本人所持有之物者，處 5 百元以下罰金。

司法院資訊處製作；財團法人民間司法改革基金會備份。
